ACORDAO-COMPLETO-2488969

ACÓRDÃO 9126/2021 ATA 23/2021 - PRIMEIRA CÂMARA

VISTOS, relatados e discutidos estes autos nos quais se analisam embargos de declaração opostos pelo Sr. Carlos Alberto Mineu Costa em face do Acórdão 7591/2021-TCU-Primeira Câmara, por meio do qual esta Corte de Contas negou provimento ao pedido de reexame interposto pelo embargante contra os termos do Acórdão 12110/2020-TCU-Primeira Câmara;
ACORDAM os Ministros do Tribunal de Contas da União, reunidos em Sessão da 1ª Câmara, diante das razões expostas pelo Relator, em:
9.1. conhecer dos presentes embargos de declaração, com fundamento nos arts. 32, inciso II, e 34 da Lei 8.443/1992, para, no mérito, rejeitá-los;
9.2. dar ciência desta decisão ao embargante e à Fundação Universidade Federal do Maranhão.

Embargos de declaração opostos em face de decisão que negou provimento a pedido de reexame interposto pelo embargante.

Primeira Câmara

3. Embargante: Carlos Alberto Mineu Costa (XXX.365.523-XX).

13.1. Ministros presentes: Walton Alencar Rodrigues (Presidente), Benjamin Zymler, Vital do Rêgo (Relator) e Jorge Oliveira.
13.2. Ministros-Substitutos presentes: Augusto Sherman Cavalcanti e Weder de Oliveira.

CARLOS ALBERTO MINEU COSTA

VITAL DO RÊGO

Ministro Vital do Rêgo.

Trata-se de embargos de declaração opostos por Carlos Alberto Mineu Costa em face do Acórdão 7591/2021-TCU-Primeira Câmara, por meio do qual esta Corte de Contas negou provimento a pedido de reexame interposto pelo embargante contra os termos do Acórdão 12110/2020-TCU-Primeira Câmara por meio do qual esta Corte de Contas considerou ilegal o ato de aposentadoria emitido em favor do recorrente. 
Em seu apelo recursal, juntado na peça 50 e datado de 27/6/2020 o embargante sustenta, no essencial, que:
 (...) 
II - DOS FATOS: 
O Embargante interpôs Recurso de Reexame, com objetivo de ver reformada a decisão que reconheceu a ilegalidade do Acúmulo de Cargo de Professor com o de Assistente Administrativo, exercido pelo Embargante. 
	No recurso, o Embargante argui que a natureza técnica do cargo decorria da própria Lei n° 11.091/2005, que enquadra o Cargo de Assistente Administrativo no âmbito do Ministério da Educação e das Instituições Federais de Ensino como pertencente à carreira dos Técnicos Administrativos em Educação, estando esse entendimento em consonância com o recente precedente do STF, de relatoria do Ministro Luís Roberto Barroso, a saber: 
Trata-se de recurso extraordinário interposto contra acórdão proferido pelo Tribunal Regional Federal da 5ª Região, assim ementado: "CONSTITUCIONAL E ADMINISTRATIVO. SERVIDOR PÚBLICO. CUMULAÇÃO DE CARGO TÉCNICO DE ASSISTENTE EM ADMINISTRAÇÃO E DE PROFESSOR ESTADUAL. POSSIBILIDADE. DANOS MATERIAIS. DIREITO. DANOS MORAIS. DESCABIMENTO. 1. Apelação interposta pela Universidade Federal de Sergipe - UFS , em face da sentença que julgou procedente o pedido, para anular o ato que determinou a opção do Autor por um dos cargos por ele ocupados (Professor do Estado de Sergipe e Assistente Administrativo da UFS) , condenando a Autarquia ao pagamento da indenização pelos danos materiais, consistente no pagamento dos valores mensais que o Autor teria direito, caso não tivesse que ter optado pela exoneração do cargo de Professor do Estado de Sergipe, desde a data da exoneração, até o trânsito em julgado desta sentença; bem como ao pagamento pelos danos morais, arbitrados em R$ 30.000,00 (trinta mil reais) . 2. O Autor/Apelado é servidor da UFS, no cargo de Assistente Administrativo desde 20/05/1980, e ingressou no Estado de Sergipe, no cargo de Professor de Ensino Fundamental, em 03/09/1986. Em 2011, recebeu um ofício da UFS, determinando que o mesmo escolhesse um dos dois cargos, diante da suposta impossibilidade de cumulação, tendo o Requerente optado pelo cargo exercido na UFS, sendo exonerado do Estado de Sergipe em 07/12/2011. 3."A jurisprudência do Superior Tribunal de Justiça assentou o entendimento de que o cargo público de técnico, que permite a acumulação com o de professor nos termos do art. 37, XVI, b, da Constituição Federal, é o que exige formação técnica ou científica específica." (STJ. Primeira Turma. RMS 32031/AC. Rel. Min. TEORI ALBINO ZAVASCKI. Julg. 17/11/2011. Publ. DJe 24/11/2011) . 4. EM RELAÇÃO À NATUREZA TÉCNICA DO CARGO QUE O APELADO OCUPA NA UFS, VERIFICA-SE QUE A LEI 11.091/2005, EM SEU ANEXO II, FIXOU AS QUALIFICAÇÕES NECESSÁRIAS PARA O EXERCÍCIO DO CARGO DE ASSISTENTE EM ADMINISTRAÇÃO (ENSINO MÉDIO PROFISSIONALIZANTE OU ENSINO MÉDIO COMPLETO + EXPERIÊNCIA DE 12 MESES) , NÃO HAVENDO COMO NÃO O CONSIDERAR UM CARGO TÉCNICO, PARA EFEITO DA CF E DO ART. 3º, PARÁGRAFO ÚNICO, ALÍNEA A, DO DECRETO 35.956/54. Precedentes: TRF5. AGTR 08011522020134050000. Rel. Des. Federal Manoel Erhardt. Julg. 31/10/2013; TRF5. Quarta Turma. AC 08000337720134058001. Rel. Des. Federal Margarida Cantarelli. Julg. 07/01/2014. 5. Configuração do dano material, que consistirá na reparação econômica através do pagamento dos valores mensais que teria direito o Requerente, desde a data em que pediu exoneração ao Estado de Sergipe, com juros e correção monetária, nos moldes do Manual de Cálculos da Justiça Federal, não podendo esta se estender até o seu efetivo reingresso, tendo em vista que caberá ao Autor buscá-lo perante os órgãos estaduais, respeitando-se, obviamente, o prazo prescricional previsto no Decreto nº 20.910/1932. 6. Ausência de potencialidade danosa suficiente a causar danos morais, mormente quando realizadas com a finalidade pública e sem qualquer mácula aos direitos oriundos da personalidade do Autor/Apelado. Apelação e Remessa Necessária, tida por interposta, providas em parte (item 6) ." O recurso extraordinário busca fundamento no art. 102, III, a, da Constituição Federal. A parte recorrente lega violação ao art. 37, XVI, da CF. O recurso extraordinário não pode ser provido. No caso, o Tribunal de origem entendeu pela natureza técnica do cargo ocupado pelo recorrido, nos termos da Lei 11.091/2005, e, por consequência, ser possível sua cumulação com o cargo de professor estadual, conforme autoriza o art. 37, XVI, b, da CF. Dissentir do entendimento firmado pelo Tribunal de origem quanto à natureza técnica do cargo público e possibilidade de acumulação com a função de professor exige a análise da legislação infraconstitucional aplicada ao caso, bem como o reexame de fatos e provas, procedimentos vedados neste momento processual. Nesse sentido, cito os seguintes precedentes: "Agravo regimental em recurso extraordinário com agravo 2. Acumulação de cargos. Cargo técnico e professor. 3. Assistente de Administração da Universidade Federal do Espírito Santo. Discussão acerca da natureza do cargo demanda reexame dos fatos e das provas. Providência vedada no âmbito do recurso extraordinário. Súmula 279. Precedentes. 4. Ausência de fundamentos capazes de infirmar a decisão agravada. 5. Agravo regimental a que se nega provimento." (ARE 904.913-AgR, Rel. Min. Gilmar Mendes) ."AGRAVO REGIMENTAL EM AGRAVO DE INSTRUMENTO. ACUMULAÇÃO DE CARGOS PÚBLICOS. CARÁTER TÉCNICO. REEXAME DE MATÉRIA FÁTICA. SÚMULA 279 DO STF. A discussão sobre o caráter técnico do cargo que se pretende acumular com o de professor, nos termos da norma da alínea b do inciso XVI do art. 37 da Constituição Federal, exige o exame das provas constantes dos autos e da legislação infraconstitucional pertinente, o que é inviável nesta esfera. Agravo regimental a que se nega provimento." (AI 512663-AgR, Rl. Min. Joaquim Barbosa) . Diante do exposto, com base no art. 932, IV e VIII, c/c o art. 1.042, § 5º, do CPC/2015, e no art. 21, § 1º, do RI/STF, nego provimento ao recurso. Nos termos do art. 85, § 11, do CPC/2015, fica majorado em 25% o valor da verba honorária fixada anteriormente, observados os limites legais do art. 85, §§ 2º e 3º, do CPC/2015. Publique-se. Brasília, 22 de junho de 2020. Ministro LUÍS ROBERTO BARROSO Relator. (STF - RE: 1270819 SE - SERGIPE 0800654-61.2015.4.05.8500, Relator: Min. ROBERTO BARROSO, Data de Julgamento: 22/06/2020, Data de Publicação: DJe-159 25/06/2020) . Grifo Nosso.  
Entretanto, a decisão vergastada não se manifestou em relação ao entendimento do STF que, em caso idêntico, entendeu que não há como não considerar o cargo de Assistente Administrativo em Educação de natureza técnica, para efeito da CF e do art. 3º, parágrafo único, alínea a, do decreto 35.956/54. 
Por tal razão, tendo em conta que o SFT é quem profere a última palavra em relação a matéria afeta à Constituição Federal, era de rigor manifestação acerca da jurisprudência mencionada, de forma a afastá-la do presente caso. 
De outra sorte, a decisão determina a suspensão dos proventos do Embargante, sem que a Administração Pública - UFMA tivesse ofertado a oportunidade de fazer a opção de um dos cargos, o que fere o devido processo legal. 
Mais a mais, é de se notar que temos, in casu, matéria de ordem pública, consubstanciada na prescrição, eis que o processo administrativo instaurado para apurar o suposto acúmulo de cargo veio depois do transcurso do prazo de 05 (cinco) anos, motivo pela qual é extemporânea a orientação desse órgão para suspender os proventos do Embargante. 
III - DA PRESCRIÇÃO 
É cediço que o instituto da prescrição é matéria de ordem pública, por isso pode ser apresentado a qualquer tempo, o que justifica sua arguição nesse momento processual.   
Pois bem,
Observa-se que o Embargante informou em Declaração prestada ao Órgão Embargado o Acúmulo de Cargo de professor como o de Assistente Administrativo, em 25/01/2012. 
Ocorre que esse Órgão, mesmo ciente da cumulação de Cargo na referida data, somente instaurou processo administrativo para apurar a suposta irregularidade em 17/08/2017 (fl.07 do processo administrativo) . 
Quer dizer, ainda que tivesse irregular o Acúmulo dos Cargos, que não é caso, o procedimento só foi instaurado, após o decurso do prazo de 05 (cinco) . 
A par disso, tem-se que o prazo para que o Órgão Processante instaurasse o procedimento administrativo e, por conseguinte, aplicasse as penalidades previstas em Lei, está prescrito. 
Isso porque, a Lei 8.112/90, no seu Art. 142, Inciso I c/c § 1º, "aduz que a ação disciplinar prescreverá em 5 (cinco) anos, quanto às infrações puníveis com demissão, cassação de aposentadoria ou disponibilidade e destituição de cargo em comissão, com o prazo começando a correr da data em que o fato se tornou conhecido." 
Desse modo, levando a efeito que resta comprovado que o Órgão Processante tomou conhecimento da suposta irregularidade 25/01/2012 (fl.19 do processo administrativo) , inclusive devidamente reconhecido em documento formulado pelo Departamento de pessoal de fl.12, e que o processo administrativo só foi instaurado 17/08/2017 (fl.07) , há de se reconhecer que se operou o fenômeno da prescrição, nos termos da Lei. 
Assim, com supedâneo nos argumentos acima, não pode prosperar a suspensão dos proventos do Embargante, em razão da prescrição para aplicação de qualquer medida disciplinar. 
IV - DA NULIDADE 
O Acordão aqui combatido foi prolatado, sem a devida orientação ao Órgão Federal - UFMA, no sentido de que fosse respeitado o direito de opção, previsto Lei nº 8.112/90. Na verdade, cingiu-se a decisão tão somente a determinar a suspensão dos proventos do Embargante. 
Ora, o processo disciplinar somente pode ser instaurado depois de ter sido oferecida ao servidor a oportunidade de optar por um dos cargos, hipótese em que restará configurada, com esse ato apenas, sua boa-fé, e, em consequência, o processo sequer será iniciado. 
É o que dispõe o art. 133, da Lei nº 8.112/90:  
"Detectada a qualquer tempo a acumulação ilegal de cargos, empregos ou funções públicas, a autoridade a que se refere o art. 143 notificará o servidor, por intermédio de sua chefia imediata, para apresentar opção no prazo improrrogável de dez dias, contados da data da ciência e, na hipótese de omissão, adotará procedimento sumário para a sua apuração e regularização imediata". 
O mesmo diploma legal, no seu § 5º, permite, mesmo após o processo ter sido instaurado, o servidor tenha nova oportunidade de optar por um dos cargos, escolha que pode ser manifestada até o último dia do prazo para apresentação da defesa e que redundará no imediato arquivamento do processo, por perda de objeto. 
Como tal procedimento foi omitido na decisão e não foi adotado tal procedimento pelo órgão Federal - UFMA, há de constar a referida recomendação na decisão, para só então aflingir a punição, sob pena de flagrante desrespeito ao devido processo legal, previsto Art. 5º, Inciso LIV, da Constituição Federal, caso seja mantida a decisão recorrida e cumprida pelo órgão Federal. 
V - DA OMISSÃO NO ACORDÃO 
Como é cediço em Direito, para alcançar o fim a que se destina, é necessário que a tutela jurisdicional seja prestada de forma clara e completa, sem obscuridade, omissão ou contradição. 
No caso dos autos, entende o Embargante, permissa vênia, que houve evidente omissão em relação a recente jurisprudência do STF, guardião da Constituição, a qual asseverou que o Assistente Administrativo em Educação tem natureza técnica, Por força de lei. 
Ora, conforme demonstrado nos fatos, a decisão do STF, que trata do mesmo caso, não deixa margem para qualquer interpretação, sendo bastante objetiva ao reconhecer a possibilidade de acúmulo de cargos na circunstância aqui apresentada. 
Assim, o Acordão foi omisso ao entendimento sedimentado na mais alta Corte do país (STF) que, como dito, é quem tem competência para decidir acerca de matérias constitucionais, trazendo grave prejuízo ao Embargante. 
Tal omissão constitui negativa de entrega da prestação jurisdicional, posto que a interpretação constitucional derivada das decisões proferidas pelo STF assume papel de essencial importância na organização institucional do Estado brasileiro, a justificar o reconhecimento de que o modelo político-jurídico vigente em nosso país confere, à Suprema Corte, a singular prerrogativa de dispor do monopólio da última palavra em tema de exegese das normas inscritas no texto da Lei Fundamental. 
Veja que o CPC - norma aplicada subsidiariamente nos processos administrativos - estabelece que não se considera fundamentada qualquer decisão judicial que deixar de seguir precedente ou jurisprudência invocada pela parte, sem mostrar a existência de distinção no caso em julgamento ou a superação do entendimento. Essa é a redação do artigo 489, § 1º, VI, CPC, vejamos: 
Art. 489. (...) . 
§ 1º Não se considera fundamentada qualquer decisão judicial, seja ela interlocutória, sentença ou acórdão, que: 
 (...) 
VI deixar de seguir enunciado de súmula, jurisprudência ou precedente invocado pela parte, sem demonstrar a existência de distinção no caso em julgamento ou a superação do entendimento. 
Isso porque, as decisões judiciais e administrativas devem ser tomadas com coerência ou integridade, ou seja, não podem destoar de outras decisões já prolatadas sobre o mesmo tema e envolvendo as mesmas circunstâncias. Aliás, não só o artigo 489 CPC demonstra esse objetivo, mas o sistema processual, com vistas a conferir maior segurança jurídica e estabilidade à sociedade, como se observa a partir da leitura dos artigos 926 e 927 do CPC: 
Art. 926. Os tribunais devem uniformizar sua jurisprudência e mantê-la estável, íntegra e coerente. 
Art. 927. Os juízes e os tribunais observarão: 
I - as decisões do STF em controle concentrado de constitucionalidade; 
II - os enunciados de súmula vinculante; 
III - os acórdãos em incidente de assunção de competência ou de resolução de demandas repetitivas e em julgamento de recursos extraordinário e especial repetitivos; 
VI - os enunciados das súmulas do STF em matéria constitucional e do STJ em matéria infraconstitucional; 
V a orientação do plenário ou do órgão especial aos quais estiverem vinculados. 
Porquanto, não é permitido a aplicação de interpretação normativa, caso a caso, culminando na formulação de decisões judiciais distintas acerca de uma mesma situação, como no caso em apreço. 
Deve-se levar a efeito que o direito não pode ser aquilo que o intérprete almeja que ele seja. O jurisdicionado, que busca no estado democrático, além da justiça, o valor da segurança, tem direito a uma decisão fundamentada, que seja exarada a partir de uma regra hermenêutica coerente. 
Há uma exigência de que o ato decisório deva ser praticado levando em consideração um dever de exaustiva motivação, decorrente da aplicação estrita do artigo 93, IX da Constituição Federal, norma na qual fica claro que, conforme consta na CF: 
[...] todos os julgamentos dos órgãos do Poder Judiciário serão públicos, e fundamentadas todas as decisões, sob pena de nulidade, podendo a lei limitar a presença, em determinados atos, às próprias partes e a seus advogados, ou somente a estes, em casos nos quais a preservação do direito à intimidade do interessado no sigilo não prejudique o interesse público à informação. 
Desse modo, existindo jurisprudência constitucional sobre o caso debatido em juízo, a fidelidade ao direito constitui fidelidade a jurisprudência. Daí que a ausência de efetivo enfrentamento - mediante a demonstração da distinção - pelo juízo de jurisprudência invocada pela parte constitui omissão relevante na redação da fundamentação.   
Nessa esteira, a jurisprudência invocada pela parte deve ser analisada pelo juízo. Se disser efetivamente respeito à controvérsia examinada em juízo, deve ser adotado como razão de decidir. Se não, a distinção entre o caso precedente e o caso concreto deve ser declinada na fundamentação. A ausência de efetivo enfrentamento do precedente constitui violação do dever de fundamentação (art. 489, § 1º VI, CPC) . 
Nesse diapasão, se a lei indica que os precedentes judiciais devem ser observados, nos termos do artigo 489, §1º, VI, CPC, é necessário que o dever de integridade prevaleça nas decisões judiciais, principalmente quando a parte invoca um precedente amoldável de forma silogística ao caso concreto que, se observado pelo julgador, em respeito à lei processual vigente, culminaria no acolhimento da tese lançada no julgado, como observa a doutrina pátria (MARINONI & ARENHART & MIDIDIERO, 2015, p. 494) : 
A par disso, quando presentes os requisitos dos artigos 489, 926 e 927 CPC, ou seja, invocando a parte não há espaço para o livre convencimento judicial capaz de alterar o dever de o juiz, num caso concreto, aplicar um precedente, quando caracterizada a mesma situação de fato. 
Por tais razões, como esse Tribunal manteve-se omisso em relação ao julgado do STF, é de rigor o acolhimento dos presentes Embargos de Declaração para que supra tal omissão, dando-se a esse ponto efeitos infringentes para sobrestar os prazos recursais e a decisão que determinou a suspenção dos proventos do Embargante pelo órgão Federal, nos termos do 3º §, do Art. 287, do Regimento Interno do TCU. 
IV - DO PEDIDO 
 ISTO POSTO, requer: 
Seja suspenso os prazos para cumprimento do acórdão embargado e para interposição dos demais recursos, nos termos do 3º §, do Art. 287, do Regimento Interno do TCU. 
Sejam os presentes embargos recebidos em seus efeitos suspensivos e modificativos/infringente, para o fim de manifestar sobre as matérias de ordem pública e, não as acolhendo, sanar a omissão apontada, reconhecendo a legalidade do acúmulo do cargo de professor como o de Assistente Administrativo em Educação, consoante entendimento do STF, tornando sem efeito a decisão proferida, para que surta os consequentes efeitos processuais. 
É o Relatório

Daniel Luís Silveira (OAB/MA 8.366-A) e outros.

Não atuou.

EMBARGOS DE DECLARAÇÃO OPOSTOS EM FACE DO ACÓRDÃO 7.591/2021-TCU-1ª CÂMARA, POR MEIO DO QUAL ESTA CORTE DE CONTAS NEGOU PROVIMENTO A PEDIDO DE REEXAME INTERPOSTO PELA EMBARGANTE EM FACE DO ACÓRDÃO 12.110/2020-TCU-1ª CÂMARA. OMISSÃO ALEGADA CARACTERIZADA, SEM, CONTUDO, IMPLICAR NA ALTERAÇÃO DE MÉRITO DO ACÓRDÃO EMBARGADO. CONHECIMENTO. ESCLARECIMENTOS.

APOSENTADORIA (APOS)

não atuou.

Em análise, embargos de declaração opostos por Carlos Alberto Mineu Costa em face do Acórdão 7591/2021-TCU-Primeira Câmara, por meio do qual esta Corte de Contas negou provimento a pedido de reexame interposto pelo embargante contra os termos do Acórdão 12110/2020-TCU-Primeira Câmara, que, por sua vez, considerou ilegal o ato de aposentadoria emitido em favor do recorrente. 
A referida concessão foi considerada ilegal em razão da acumulação do cargo de assistente em administração da Fundação Universidade Federal do Maranhão, sem natureza técnica ou científica, com cargo de professor na Secretaria de Estado de Educação do Maranhão.
Preliminarmente, destaco que o procurador do Sr. Carlos Alberto Mineu Costa, constituído por meio da procuração de peça 19, com poderes, entre outros, para receber notificações em nome do interessado, foi regularmente notificado do Acórdão 7591/2021-TCU-Primeira Câmara na data de 1/6/2021. Vale mencionar que tal notificação, enviada a procurador regularmente constituído pelo interessado, por si só, faz correr o prazo regimental previsto para a oposição dos embargos de declaração. 
Além disso, cabe destacar que, embora o advogado do interessado afirme que "o recorrente foi cientificado do Acordão pela UFMA no dia 21 de junho do corrente ano", o causídico não faz prova de tal alegação. Nesses termos, vale dizer que a UFMA foi regularmente notificada da decisão embargada em 17/5/2021 por meio da plataforma conecta, consoante consta no termo de ciência de comunicação acostado à peça 47. 
A despeito dos fatos mencionados, que caracterizam a intempestividade dos presentes embargos, entendo pertinente prestar ao embargante os esclarecimentos que se seguem acerca das alegações apresentadas por ele. Nesse caminho, destaco que, na presente fase processual, o embargante traz os seguintes argumentos:
prescrição: destaca que o instituto da prescrição é matéria de ordem pública e que, por isso, pode ser apresentado a qualquer tempo, o que justifica sua arguição nesse momento processual. Dentro desse contexto, sustenta que, como a UFMA tomou conhecimento da suposta irregularidade em 25/1/2012, e que o processo administrativo só foi instaurado 17/8/2017, há de se reconhecer a prescrição, nos termos do art. 142, inciso I, c/c § 1º, da Lei 8.112/1990;
nulidade: sustenta que o acordão embargado foi prolatado sem a devida orientação à UFMA, no sentido de que fosse respeitado o direito de opção, previsto no art. 133 da Lei nº 8.112/90. Destaca que a decisão combatida se cingiu tão somente a determinar a suspensão dos proventos do embargante. Alega que o processo disciplinar somente pode ser instaurado depois de ter sido oferecida ao servidor a oportunidade de optar por um dos cargos. Como tal procedimento foi omitido na decisão embargada e não foi adotado tal procedimento pela UFMA, sustenta que há de constar a referida recomendação na decisão, para só então ser possível a punição, sob pena de flagrante desrespeito ao devido processo legal, previsto art. 5º, inciso LIV, da Constituição Federal, caso seja mantida a decisão recorrida e cumprida pelo órgão federal; 
omissão: a decisão vergastada não se manifestou acerca do RE 1.270.819, da Relatoria do Ministro Luís Roberto Barroso, que, em caso idêntico, teria entendido que não há como não considerar o cargo de assistente administrativo em educação de natureza técnica, para efeito da CF e do art. 3º, parágrafo único, alínea "a", do Decreto 35.956/1954.
II
A despeito dos argumentos apresentados, entendo que o apelo manejado pelo embargante, por intermédio de seu representante legal, não tem o condão de promover alteração na parte dispositiva do acórdão embargado, pelas razões que passo a expor.
Quanto à prescrição, destaco que aquela prevista no art. 142, inciso I, c/c § 1º, da Lei 8.112/1990 não se aplica ao TCU, quando a Corte de Contas atua no exercício da competência prevista no art. 71, inciso III da Constituição Federal. No exercício dessa atribuição constitucional, o Supremo Tribunal Federal, ao julgar o mérito do tema 445, em sede de repercussão geral nos autos do RE 636.553, firmou a seguinte tese:
"Em atenção aos princípios da segurança jurídica e da confiança legítima, os Tribunais de Contas estão sujeitos ao prazo de 5 anos para o julgamento da legalidade do ato de concessão inicial de aposentadoria, reforma ou pensão, a contar da chegada do processo à respectiva Corte de Contas".
Considerando que é essa a regra específica que se aplica aos Tribunais de Contas, não há que se cogitar a prescrição alegada pelo embargante. Isso porque, no caso dos autos, o ato de aposentadoria em questão (peça 9) foi disponibilizado ao TCU em 24/1/2018, tendo sido apreciado, no mérito, em 27/10/2020, data da prolação do Acórdão 12110/2020-TCU-Primeira Câmara. Com isso, como não transcorreram cinco anos entre a disponibilização do ato ao TCU e o efetivo julgamento, não há mácula na referida decisão.
No que diz respeito à suposta causa de nulidade do Acórdão 12110/2020-TCU-Primeira Câmara, por não ter nele constado a possibilidade de opção pelos proventos de aposentadoria vinculada à UFMA e o cargo de professor ocupado no Estado do Maranhão, destaco que tal orientação é facultativa em casos de apreciação de aposentadoria. É que, no controle de legalidade exercido pelo TCU, o ato analisado de forma direta é concessão de aposentadoria de maneira que a esta se dirigem as determinações de correção. No entanto, a regularização da irregularidade que ensejou a negativa de registro da aposentadoria poderia ser comprovada pelo embargante perante a UFMA a partir da prolação do sobredito Acórdão 12110/2020-TCU-Primeira Câmara, não sendo obrigatório constar essa orientação de forma explícita na decisão. É nesse sentido o subitem 9.4 do Acórdão 12110/2020-TCU-Primeira Câmara:
9.4. ordenar à unidade técnica que monitore o cumprimento desta deliberação, sobretudo quanto à pronta regularização da acumulação irregular evidenciada, bem como que apure eventual responsabilidade da autoridade administrativa omissa que deixou de adotar efetivamente as medidas para regularizar a situação após o recebimento da comunicação referida à peça 7.
Vale mencionar que o art. 133 da Lei 8.112/1990, dispositivo citado pelo embargante para fundamentar a suposta causa de nulidade, seria aplicável ao órgão de vinculação, se ele (UFMA) , por si só, identificasse que o servidor, ainda na atividade, ocupava ilegalmente o cargo de assistente em administração na universidade com outro cargo público não acumulável, e, diante de tal fato, por meio de processo administrativo próprio, chamasse o interessado a apresentar opção por um dos cargos. No entanto, essa hipótese de aplicação do art. 133 da Lei 8.112/1990 não ocorreu, de modo que a referida acumulação só foi identificada pelo TCU no exercício da competência prevista no art. 71, inciso III, da Constituição Federal.      
Quanto à omissão alegada pelo embargante, destaco que ela de fato ocorreu já que nem a Serur e nem o voto condutor do acórdão embargado se manifestaram acerca do precedente apontado pelo embargante no recurso de peça 20. No entanto, o referido precedente também não tem o condão de alterar a decisão embargada. Senão vejamos.
No RE 1.270.819, da Relatoria do Ministro Luís Roberto Barroso, o Supremo Tribunal Federal não entrou no mérito da decisão proferida pelo Tribunal Regional Federal da 5ª Região, consoante se verifica na transcrição a seguir:   
O recurso extraordinário não pode ser provido. No caso, o Tribunal de origem entendeu pela natureza técnica do cargo ocupado pelo recorrido, nos termos da Lei 11.091/2005, e, por consequência, ser possível sua cumulação com o cargo de professor estadual, conforme autoriza o art. 37, XVI, b, da CF. 
Dissentir do entendimento firmado pelo Tribunal de origem quanto à natureza técnica do cargo público e possibilidade de acumulação com a função de professor exige a análise da legislação infraconstitucional aplicada ao caso, bem como o reexame de fatos e provas, procedimentos vedados neste momento processual. Nesse sentido, cito os seguintes precedentes: (destaque acrescido) 
"Agravo regimental em recurso extraordinário com agravo 2. Acumulação de cargos. Cargo técnico e professor. 3. Assistente de Administração da Universidade Federal do Espírito Santo. Discussão acerca da natureza do cargo demanda reexame dos fatos e das provas. Providência vedada no âmbito do recurso extraordinário. Súmula 279. Precedentes. 4. Ausência de fundamentos capazes de infirmar a decisão agravada. 5. Agravo regimental a que se nega provimento." (ARE 904.913- AgR, Rel. Min. Gilmar Mendes) .
"AGRAVO REGIMENTAL EM AGRAVO DE INSTRUMENTO. ACUMULAÇÃO DE CARGOS PÚBLICOS. CARÁTER TÉCNICO. REEXAME DE MATÉRIA FÁTICA. SÚMULA 279 DO STF. A discussão sobre o caráter técnico do cargo que se pretende acumular com o de professor, nos termos da norma da alínea b do inciso XVI do art. 37 da Constituição Federal, exige o exame das provas constantes dos autos e da legislação infraconstitucional pertinente, o que é inviável nesta esfera. Agravo regimental a que se nega provimento." (AI 512663-AgR, Rl. Min. Joaquim Barbosa) .
Portanto, o que se tem na prática é uma decisão do TRF da 5ª Região, cujo mérito não foi discutido pelo STF, já que a Corte Suprema rejeitou o agravo em razão de não ser possível analisar, em recurso extraordinário, a legislação infraconstitucional aplicada ao caso e nem reexaminar fatos e provas. Com isso, o precedente trazido pelo embargante não tem o condão de se aplicar ao caso dos autos, uma vez que tratou de caso concreto isolado, decidido no âmbito do TRF da 5ª Região.
Acerca dessa questão, destaco que o Superior Tribunal de Justiça - STJ tem farta jurisprudência no sentido oposto ao sustentado pelo embargante. Senão vejamos:
ADMINISTRATIVO. AGRAVO INTERNO NO RECURSO ESPECIAL. ACUMULAÇÃO DE CARGOS PÚBLICOS. PROFESSOR SUBSTITUTO E ASSISTENTE EM ADMINISTRAÇÃO. NATUREZA DE CARGO TÉCNICO NÃO CARACTERIZADA. IMPOSSIBILIDADE DE ACUMULAÇÃO. PRECEDENTES. 1. A Constituição Federal, em seu art. 37, XVI, veda a acumulação remunerada de cargos públicos, exceto para dois cargos de professor, um de professor com outro técnico ou científico e dois cargos privativos de profissionais de saúde, com profissões regulamentadas, desde que haja compatibilidade de horários, observado em qualquer caso, o teto de vencimentos e subsídios previstos no inciso XI do mesmo dispositivo. 2. Para fins da acumulação autorizada na alínea "b" do referido dispositivo constitucional, assentou-se nesta Corte que cargo técnico é o que requer conhecimento específico na área de atuação do profissional.
Precedentes: REsp 1.678.686/RJ, Rel. Ministro Herman Benjamin, Segunda Turma, DJe 16/10/2017; AgInt no RMS 33.431/PR, Rel. Ministra Regina Helena Costa, Primeira Turma, DJe 20/4/2017. 3. O cargo de assistente de administração não se enquadra na classificação de cargo técnico ou científico, tendo em vista que não requer formação específica ou conhecimento técnico, pelo que fica, induvidosamente, vedada a acumulação com outro cargo de professor. Precedente: RMS 15.660/MT, Rel. Ministro José Arnaldo da Fonseca, Quinta Turma, DJe 1/9/2003. (Destaque acrescido) 
4. Agravo interno não provido.
 (AgInt no REsp 1800258/SC, Rel. Ministro Benedito Gonçalves, Primeira Turma, julgado em 13/8/2019, DJe 16/8/2019) 
RECURSO EM MANDADO DE SEGURANÇA. ADMINISTRATIVO. SERVIDOR PÚBLICO ESTADUAL. ACUMULAÇÃO DE CARGOS. CARGO TÉCNICO. CONCEITUAÇÃO.
AUSÊNCIA DE PROVAS. PRECEDENTES JURISPRUDENCIAIS.
A despeito de o impetrante realmente não ter logrado demonstrar que o cargo por ele ocupado no respectivo instituto (Assistente de Administração) teria natureza técnica para os fins de acumulação com o cargo de professor por ele também exercido, a jurisprudência desta Corte é pacífica no sentido de que cargo técnico requer familiaridade com a metodologia empregada no exercício do mister, a fim de demonstrar conhecimento específico em uma área artística ou do saber (...)  (RMS 7570/PB, DJ 22.11.99, Rel. Min. Gilson Dipp) .
Nesse contexto, é inconstitucional a acumulação entre um cargo de natureza burocrática com outro de professor.
Recurso desprovido.
 (RMS 15.660/MT, Rel. Ministro José Arnaldo da Fonseca, Quinta Turma, julgado em 5/8/2003, DJ 1/9/2003, p. 303) . (Destaques acrescidos) 
Nesse mesmo sentido, importa rememorar os seguintes excertos do voto condutor da decisão embargada:
	(...) 
A jurisprudência do Superior Tribunal de Justiça (STJ) tem se manifestado no sentido de que "cargo técnico ou científico" é aquele para cujo exercício são exigidos conhecimentos técnicos específicos e habilitação legal, não necessariamente de nível superior:
CONSTITUCIONAL. ADMINISTRATIVO. RECURSO ORDINÁRIO EM MANDADO DE SEGURANÇA. ACUMULAÇÃO DE CARGOS PÚBLICOS. PROFESSOR APOSENTADO E AGENTE EDUCACIONAL. IMPOSSIBILIDADE. CARGO TÉCNICO OU CIENTÍFICO. NÃO-OCORRÊNCIA. RECURSO IMPROVIDO.
 (...) 
2. O Superior Tribunal de Justiça tem entendido que cargo técnico ou científico, para fins de acumulação com o de professor, nos termos do art. 37, XVII [sic], da Lei Fundamental, é aquele para cujo exercício sejam exigidos conhecimentos técnicos específicos e habilitação legal, não necessariamente de nível superior.  (destaque acrescido) 
 (RMS 20.033/RS - Relator Ministro Arnaldo Esteves de Lima, DJ 12/3/2007, p. 261) 
Além disso, destaco que a jurisprudência do STJ tem sido no sentido de que o fato de o cargo ocupado exigir apenas nível médio de ensino, por si só, não exclui o caráter técnico da atividade, já que o texto constitucional não exige formação superior para tanto, sendo necessária, entretanto, a comprovação de atribuições de natureza específica:
RECURSO ORDINÁRIO EM MANDADO DE SEGURANÇA. CONSTITUCIONAL. ADMINISTRATIVO. SERVIDOR PÚBLICO. ACUMULAÇÃO DE CARGOS. CARGO TÉCNICO. NÃO DEMONSTRAÇÃO. IMPOSSIBILIDADE. RECURSO IMPROVIDO.
1. O fato de o cargo ocupado exigir apenas nível médio de ensino, por si só, não exclui o caráter técnico da atividade, pois o texto constitucional não exige formação superior para tal caracterização, o que redundaria em intolerada interpretação extensiva, sendo imperiosa a comprovação de atribuições de natureza específica, não verificada na espécie, consoante documento de fls. 13, o qual evidencia que as atividades desempenhadas pela recorrente eram meramente burocráticas.
2. A recorrente não faz jus à acumulação de cargos públicos pretendida, apesar de aprovada em concurso público para ambos e serem compatíveis os horários, em razão da falta do requisito da tecnicidade do cargo ocupado, não merecendo reforma o acórdão vergastado.
3. Precedentes.
4. Recurso ordinário em mandado de segurança improvido.
 (STJ, T6 - Sexta Turma, RMS 12352/DF, Rel. Min. Paulo Medina, Rel. P/ Acórdão Hélio Quaglia Barbosa, j. 30/5/2006, p. DJ 23/10/2006, p. 356) .
 Assim, para que um cargo que tenha por requisito o nível médio possa ser caracterizado como cargo técnico, nos termos da jurisprudência do STJ, é necessário que um dos critérios de seleção seja o da formação específica em determinada área de atuação profissional, como ocorre, por exemplo, em cargos tais como técnico de enfermagem e técnico em contabilidade. Por outro lado, os cargos que exigem apenas o nível médio, sem discriminar formação específica de atuação, não se enquadram no conceito de "cargo técnico" para fins de acumulação. Nesse sentido, as seguintes decisões do STJ: 
CONSTITUCIONAL - ADMINISTRATIVO - RECURSO ORDINÁRIO EM MANDADO DE SEGURANÇA - SERVIDOR PÚBLICO DO DISTRITO FEDERAL - ACUMULAÇÃO DE CARGOS - FISCAL DE CONCESSÕES COM PROFESSOR DE FUNDAÇÃO - IMPOSSIBILIDADE - INEXISTÊNCIA DO CARÁTER TÉCNICO/CIENTÍFICO - VEDAÇÃO DO ART. 37, XVI, DA CF. 
1 - As atribuições do cargo de Fiscal de Concessões e Permissões do Distrito Federal ("autuar veículos e motoristas em situação irregular; realizar vistorias; participar de operações especiais de controle de segurança de trânsito e preparar relatórios de ocorrências") , não exigem discernimentos técnicos, científicos ou artísticos, mas tão-somente conhecimentos burocráticos regulamentados pela própria Administração, sem qualquer outra complexidade. Inteligência do Decreto nº 35.966/54 c/c Resolução nº 13/90. 
2- Desta forma, no caso concreto, fica afastada a possibilidade de cumulação do cargo de Professor da Fundação Educacional do Distrito Federal com o de Fiscal de Concessões e Permissões do quadro de pessoal, também do Distrito Federal, já que este último não tem natureza técnica ou científica capaz de excepcionar a cumulação constitucional, nos moldes do que dispõe o art. 37, inciso XVI, b, da Constituição Federal, apesar da compatibilidade de horários entre os dois cargos. 3 - Precedente (RMS nº 7.006/DF) . 4 - Recurso conhecido, porém, desprovido. (STJ, T5 - Quinta Turma, RMS 7216/DF, Rel. Min. Jorge Scartezzini, j. 26/09/2000, p. DJ 13/11/2000 p. 149) .
RECURSO ORDINÁRIO EM MANDADO DE SEGURANÇA. CONSTITUCIONAL. ACUMULAÇÃO DE CARGOS PÚBLICOS. PROFESSOR E TÉCNICO JUDICIÁRIO. IMPOSSIBILIDADE.
1. A Constituição Federal vedou expressamente a acumulação de cargos públicos, admitindo-a apenas quando houver compatibilidade de horários, nas hipóteses de dois cargos de professor; de um cargo de professor e outro técnico ou científico; e de dois cargos privativos de profissionais de saúde.
2. E, para fins de acumulação, resta assentado no constructo doutrinário-jurisprudencial que cargo técnico é o que requer conhecimento específico na área de atuação do profissional.
3. Não é possível a acumulação dos cargos de professor e Técnico Judiciário, de nível médio, para o qual não se exige qualquer formação específica e cujas atribuições são de natureza eminentemente burocrática.
4. Precedentes.
5. Recurso improvido.
 (STJ, T6 - Sexta Turma, RMS 14456/AM, Rel. Min. Hamilton Carvalhido, j. 25/11/2003, p. DJ 2/2/2004 p. 364) .
 Destaco que é comum ocorrer, no que diz respeito à questão do "cargo técnico", confusão entre a nomenclatura do cargo e sua real natureza. Isso porque, na Administração Pública, há cargos que possuem o nome "técnico", mas com atribuições mais genéricas, e não especializadas, como supõe a própria etimologia da palavra (técnico pressupõe se tratar de especialista ou perito em algum assunto) . 
 No caso dos autos, observo que o requisito do cargo de assistente de administração era de nível médio completo ou ensino médio profissionalizante na área. Portanto, para preenchê-lo bastaria ter o nível médio, ainda que não fosse profissionalizante. Além disso, a discriminação das atribuições do cargo demonstra que se trata de posição que não exige formação específica e cujas atribuições são de natureza eminentemente burocrática. Senão vejamos o que constou do edital de concurso acostado na peça 23, p. 18:
CARGOS DE NÍVEL DE CLASSIFICAÇÃO "D" 
ASSISTENTE EM ADMINISTRAÇÃO 
Dar suporte administrativo e técnico nas áreas de recursos humanos, administração, finanças e logística; atender usuários, fornecendo e recebendo informações; tratar de documentos variados, cumprindo todo o procedimento necessário referente aos mesmos; preparar relatórios e planilhas; executar serviços áreas de escritório. Assessorar nas atividades de ensino, pesquisa e extensão.
Em conclusão, entendo que os argumentos trazidos pelo Sr. Carlos Alberto Mineu Costa não têm o condão de alterar o mérito da decisão embargada, razão pela qual ela deve ser mantida integralmente.
Ante o exposto, VOTO para que seja adotada a minuta de acórdão que ora trago ao exame deste Colegiado.
TCU, Sala das Sessões Ministro Luciano Brandão Alves de Souza, em 6 de julho de 2021.
Ministro VITAL DO RÊGO 
Relator